【裁判字號】    86,重上,81
【裁判日期】    890502
【裁判案由】    分割共有物
【裁判全文】
臺灣高等法院臺南分院民事判決  八十六年度重上字第八十一號   Ｋ
      上  訴  人  張      協
      訴訟代理人  張  新  發
      上  訴  人  張      遠
                  張  藿  蔭
                  張  藿  任
                  張  藿  來
                  張楊瓊珠
      視同上訴人  張  丁  順
                  張  禎  祥
                  張  丁  良
                  張      直
      右  一  人
      訴訟代理人  張  林  雀  .
                  張  榮  華  .
      被上訴人    張  老  城  .
右當事人間請求分割共有物事件，上訴人對於中華民國八十六年十月十四日臺灣雲林
地方法院第一審判決（八十四年度訴字第三二六號）提起上訴，本院判決如左：
    主      文
原判決廢棄。
兩造（即附表一所示共有人）共有坐落雲林縣土庫鎮○○○段四０五－一地號，地目
建，面積零點壹捌零伍公頃；同段四０五－五地號，地目建，面積零點參陸陸肆公頃
；同段四０五－六地號，地目建，面積零點壹陸捌陸公頃等三筆土地均應予變價分割
，其賣得價金由兩造（即附表一所示共有人）按附表一所示原應有部分比例分配取得
。
兩造（即附表二所示共有人）共有坐落雲林縣土庫鎮○○○段四０五－七地號，地目
建，面積零點零貳玖肆公頃土地應予變價分割，其賣得價金由兩造（即附表二所示共
有人）按附表二所示原應有部分比例分配取得。
第一、二審訴訟費用由上訴人張禎祥、張丁良、張丁順、張遠各負擔二十分之一，上
訴人張協、張直各負擔六十分之七，上訴人張藿蔭、張藿任、張藿來各負擔六分之一
；上訴人張楊瓊珠負擔六十分之一，餘由被上訴人負擔。
      事      實
甲、上訴人方面：
壹、上訴人張藿蔭、張藿任、張藿來、張楊瓊珠、張丁順、張禎祥、張丁良均未於言
    詞辯論期日到場，其中張楊瓊珠、張丁順、張丁良復未提出書狀作何聲明或陳述
    ，另上訴人張藿蔭、張藿任、張藿來、張禎祥先前具狀及到場之聲明、陳述則如
    左：
一、聲明：求為判決：上訴駁回。
二、陳述：除與原判決記載相同者，予以引用外，補稱：同意原審判決所採分割方案
    ，上訴人張協所稱水利地部分，待本件分割後再解決。勿庸鑑定土地市價，原審
    判決之補償金額太高，
貳、上訴人張直部分：
一、聲明：求為判決：上訴駁回。
二、陳述：除與原判決記載相同者，予以引用外，補稱：同意原審判決所採分割方案
    ，惟不同意將同段四五０之四地號水利地併入分割，且該水利地亦不能分割，分
    割方案則同意分成三部分，惟地上物應保留，道路要留供建屋使用之寬度，共有
    人應補償土地差額
參、上訴人張遠部分：
一、聲明：求為判決：上訴駁回。
二、陳述：除與原判決記載相同者，予以引用外，補稱：同意原審判決分割方案，惟
    不同意補賠金額，補償金額亦過高。
肆、上訴人張協部分：
一、聲明：求為判決：（一）原判決廢棄。（二）兩造共有坐落雲林縣土庫鎮○○○
    段四○五之一地號、建、面積○‧一八五○公頃、同段四○五之五地號、面積○
    ‧三六六四公頃、同段四○五之六地號、建、○‧一六八六公頃、及同段四○五
    之七地號、建、面積○‧○二九四公頃，應併同段四○五之四地號、地目：水、
    面積○‧○四九五公頃合併分割。（三）第一審、第二審訴訟費用由被上訴人負
    擔。
二、陳述：除與原判決記載相同者，予以引用外，補稱：
（一）原審法院依據地籍測量實施規則第二百四十一條前段：「土地因合併申請複丈
      者，應以同一地段、地界相連、使用分區、使用性質及地目均相同之土地為限
      」之規定，本件馬公厝段四○五之四地號、地目「水」，與其它四筆土地之地
      目「建」不同，依上開規定，不宜合併分割等語，惟本件同段四○五之七地號
      土地之共有人與另三筆土地之共有人之不同，原審法院亦應其他共有人之同意
      而予合併分割，同一道理，四○五之四地號土地亦可援引相同模式合併分割，
      且四○五之四地號水利用地已為廢溝，其地目本可申請變更為「建」。
（二）本件馬光厝四○五之四地號土地為臨雲一五八號道路，若該水利用地未參與合
      併分割，則所有分配之土地均將無臨路現象，原預定之巷道三、四、十二、十
      三亦無法通扺雲一五八號道路，如此將失去設置巷道之功能，有違合併分割使
      土地達到合理利用及杜絕紛爭之目的。
（三）若馬光厝段四○五之四地號土地無法協議合併分割，則上訴人亦反對同段四○
      五之七號土地參與分割，則本案之分割即無法達成各共有人分割之目的。
三、證據：除援用第一審所提證據外，補提系爭四０五之四地號土地登記簿謄本、剪
    報、陳情書、雲林縣政府函等件為證，並聲請履勘現場。
乙、被上訴人方面：
一、聲明：求為判決：上訴駁回。
二、陳述：除與原判決記載相同者，予以引用外，補稱：若上訴人不同意分割，則請
    求就同意之人為分割。
三、證據：援用第一審所提證據。
丙、本院依上訴人張協聲請，履勘現場。
      理      由
一、按訴訟標的對於共同訴訟之各人必須合一確定者，共同訴訟中一人之上訴，其效
    力及於全體，此觀民事訴訟法第五十六條第一項第一款規定自明。本件為請求分
    割共有物之訴，其訴訟標的對於共同訴訟之各人必須合一確定，依前開規定，上
    訴人張協、張遠、張藿蔭、張藿任、張藿來、張楊瓊珠上訴之效力及於同造之張
    丁順、張禎祥、張丁良、張直，爰將之併列為上訴人，合先敘明。
二、本件上訴人張藿蔭、張藿任、張藿來、張楊瓊珠、張丁順、張禎祥、張丁良經合
    法通知無正當理由不到場，核無民事訴訟法第三百八十六條各款所列情形，准依
    被上訴人聲請，由其一造辯論而為判決。
三、本件被上訴人起訴主張：系爭坐落雲林縣土庫鎮○○○段四０五－一地號，地目
    建，面積０．一八０五公頃；同段四０五－五地號，地目建，面積０．三六六四
    公頃；同段四０五－六地號，地目建，面積０．一六八六公頃三筆土地為被上訴
    人與上訴人張丁順、張禎祥、張丁良、張遠、張直、張協、張藿蔭、張藿任、張
    藿來分別共有，而同段四０五－七地號，地目建，面積０．０二九四公頃土地為
    被上訴人與上訴人張丁順、張禎祥、張丁良、張遠、張直、張協、張楊瓊珠分別
    共有，其應有部分比例各如附表一、二所示，兩造間就共有土地不能協議分割，
    又無因物之使用目的不能分割，或約定不分割之情形，為此請求准予判決合併分
    割如原判決附圖所示。
四、按各共有人得隨時請求分割共有物；又共有物之分割，依共有人協議之方法行之
    ，分割之方法不能協議決定者，法院得因任何共有人之聲請命以裁判分割，民法
    第八百二十三條第一項前段、第八百二十四條第一項、第二項分別定有明文；經
    查：系爭坐落雲林縣土庫鎮○○○段四０五－一地號、四０五－五地號、四０五
    －六地號等三筆土地為被上訴人與上訴人張丁順、張禎祥、張丁良、張遠、張直
    、張協、張藿蔭、張藿任、張藿來分別共有，而同段四０五－七地號土地則為被
    上訴人與上訴人張丁順、張禎祥、張丁良、張遠、張直、張協、張楊瓊珠分別共
    有，雙方既未定有不分割之特約，亦無因物之使用目的不能分割之情形者，此有
    被上訴人於原審法院提出系爭四筆土地地籍圖、地價證明書、土地登記簿謄本在
    卷可參（原審卷一第十四頁至第三十頁），且為到場之兩造所不爭，堪信為真實
    ；本件兩造間就是否合併分割，及如何分割方式，意見歧異，無法達成分割協議
    ，則被上訴人訴請裁判分割，即無不合。
五、惟另按分割共有物之訴，係就同一共有關係之共有物，予以分割，使共有人各就
    共有物之一部分單獨取得所有權之形成訴訟。故數共有物，除依其性質及其共有
    人與應有部分均相同，並經共有人全體同意者外，尚難認其得為合併分割（最高
    法院八十五年度台上字第二九五九號判決意旨參照）；本件上訴人張協自原審法
    院審理時，即主張若無法與同段四０五之四地號水利地一併分割，則不同意本件
    合併分割方案（原審卷一第二八二頁），然其主張應與本件四筆土地一併分割之
    坐落雲林縣土庫鎮○○○段四０五－四地號土地，其共有人分別為被上訴人應有
    部分三十二分之一，上訴人張丁順應有部分八分之一、張禎祥應有部分三十二分
    之一、張丁良應有部分三十二分之一、張遠應有部分三十二分之一、張直應有部
    分八分之一、張協應有部分八分之一、張藿蔭、張藿任、張藿來各應有部分六分
    之一乙節，此有上訴人提出之土地登記簿謄本在卷可參，是四０五之四地號土地
    之共有人與系爭四０五－一地號、四０五－五地號、四０五－六地號等三筆土地
    之共有人雖相同，惟其應有部分不同，與系爭四０五之七地號土地之共有人亦不
    同，原不得請求合併分割，更且上訴人張藿蔭、張藿任、張藿來、張楊瓊珠等四
    人各自取得如附表一、二所示之土地，其登記取得原因均係贈與，至於上訴人張
    丁良、張禎祥、張丁順、張遠、張直、被上訴人張老城均係基於買賣，上訴人張
    協則基於繼承而來者，此亦有前開卷附之土地登記簿謄本可稽，是本件共有人取
    得共有物之原因各有不同，顯非以成立一共有關係之意思而共有系爭數筆土地，
    應認其共有關係分別存在於系爭土地之上，參諸最高法院八十五年度台上字第二
    四五八號判決意旨所示，除經全體共有人同意外，尚不能任意予以合併分割，被
    上訴人主張系爭四筆土地應予合併分割者，尚有未洽。則本件四筆土地既不得合
    併分割，被上訴人請求分割共有物者，自仍應就各共有人實際共有之土地各自分
    割。
六、再按原物分割，各當事人分得之土地，面積過小，顯然不能作何用途，徒然減損
    系爭土地之經濟效用，故不能原物分割，應予以變賣，所得價金各按應有部分比
    例分配予各共有人。如此始能將本件土地發揮最高之經濟上利用價值，並符合分
    割共有物應澈底消滅共有關係及公平合理之旨（最高法院八十二年度台上字第五
    一二號判決意旨參照）；系爭四筆土地，其中如四０五－一地號土地面積為０．
    一八０五公頃、四０五－五地號土地，面積為０．三六六四公頃、四０五－六地
    號土地，面積為０．一六八六公頃、四０五－七地號土地，面積為０．０二九四
    公頃及其上確有共有人使用中之房屋乙節，業經原審法院於八十四年八月十日會
    同雲林縣虎尾地政事務所人員履勘屬實，製有勘驗筆錄、略圖及土地複丈成果圖
    附卷可參（原審卷一第五十二頁至第五十四頁、第六十五、六十六頁），足見上
    開四筆土地原不適宜採用變價分割方案，惟系爭四筆土地，因共有人之一即上訴
    人張協不願合併分割，而法院為分割時，復不能任意予以合併分割，已如前述，
    則原審判決採用四筆土地合併分割方案，即有可議，其分割方案顯於法不合，而
    無法採用。次查：本件經本院另行指示繪製之分割方案，上訴人張協於本院八十
    八年七月三十日、十一月二十九日行準備程序時，亦到場明白表示，因未與另筆
    四０五之四地號水利地合併分割，而不願繳納繪製分割方案圖之費用，至於其他
    共有人經本院多次合法通知，亦均不到場，致本件因無共有人願繳納分割方案之
    鑑定費用，而迄今仍無正確合法分割方案可供採用，基於法院不得拒絕人民訴訟
    之請求，且本院受理本案至今已逾二年，若長期無法分割，對於本件共有人中之
    被上訴人所有憲法保障之訴訟權，亦有危害，況且共有物長期不分割，對於共有
    人土地之利用權益亦有不利影響，此外，因系爭四筆土地無法合併分割，而應各
    自分割結果，勢必造成各筆土地細分，全體共有人各分得數筆小單位之土地，無
    法統合運用，反不利全體共有人對於分得土地之利用，而不符經濟效用，足見如
    採各自分割之方案，亦非適當之分割方案。是依上說明，系爭四筆土地因欲為公
    平且符合全體共有人利益及分割後土地經濟效益之原物合併分割，既於法不合，
    則本院斟酌系爭共有物之性質、分割後土地利用、社會經濟效益，認唯有變價分
    割，由各共有人按原應有部分比例分配變價所得價金，始能符合公平原則，並能
    將系爭土地為完整適當之規劃。
七、綜上所述，原判決所定之分割方案，顯有未當，上訴意旨指摘原審判決不當，求
    予廢棄改判，為有理由，自應由本院將原判決廢棄，改判如主文第二項及第三項
    所示。至於兩造其餘攻擊防禦方法，與判決結果無影響，無庸一一論列。又本件
    係因分割共有物而涉訟，被上訴人之行為可認按當時之訴訟程度為伸張或防禦權
    利所必要，故由勝訴之上訴人亦負擔一部訴訟費用，併此敘明。
八、據上論結，本件上訴為有理由，依民事訴訟法第四百五十條、第八十一條第二款
    、第八十二條、第四百六十三條、第三百八十五條第一項前段，判決如主文。
中      華      民      國    八十九    年      五      月      二      日
                                    臺灣高等法院臺南分院民事第二庭
~B1審判長法官  吳    志    誠
~B2      法官  李    素    靖
~B3      法官  李    文    賢
右為正本係照原本作成。
如對本判決上訴，須於判決送達後二十日內向本院提出上訴狀；未表明上訴理由者，
應於上訴後二十日內向本院提出理由書。
中      華      民      國    八十九    年      五      月      五      日
~B法院書記官  劉    清    洪
~FO
~T40
┌──────────────────────────┐
│        附    表    一                              │
├──────────────────────────┤
│四０五－一地號土地、地目：建、面積０．一八０五公頃  │
│四０五－五地號土地、地目：建、面積０．三六六四公頃  │
│四０五－六地號土地、地目：建、面積０．一六八六公頃  │
├────┬─────────────────────┤
│共有人  │應有部分                                  │
├────┼─────────────────────┤
│張禎祥  │一百六十分之八                            │
├────┼─────────────────────┤
│張丁良  │一百六十分之八                            │
├────┼─────────────────────┤
│張丁順  │一百六十分之八                            │
├────┼─────────────────────┤
│張遠    │一百六十分之八                            │
├────┼─────────────────────┤
│張老城  │一百六十分之八                            │
├────┼─────────────────────┤
│張協    │八分之一                                  │
├────┼─────────────────────┤
│張直    │八分之一                                  │
├────┼─────────────────────┤
│張藿蔭  │                                          │
│張藿任  │各六分之一                                │
│張藿來  │                                          │
└────┴─────────────────────┘
┌──────────────────────────┐
│        附    表    二                              │
├──────────────────────────┤
│四０五－七地號土地、地目：建、面積０．０二九四公頃  │
├────┬─────────────────────┤
│共有人  │應有部分                                  │
├────┼─────────────────────┤
│張禎祥  │三十二分之一                              │
├────┼─────────────────────┤
│張丁良  │三十二分之一                              │
├────┼─────────────────────┤
│張丁順  │八分之一                                  │
├────┼─────────────────────┤
│張遠    │三十二分之一                              │
├────┼─────────────────────┤
│張老城  │三十二分之一                              │
├────┼─────────────────────┤
│張協    │八百分之二六三                            │
├────┼─────────────────────┤
│張直    │八分之一                                  │
├────┼─────────────────────┤
│張楊瓊珠│八百分之二三七                            │
└────┴─────────────────────┘


司法院資訊處製作；財團法人民間司法改革基金會備份。
